臺灣高等法院高雄分院刑事判決　　　　　　　　　　九十一年度上易字第九六七號
　　上　訴　人　台灣高雄地方法院檢察署檢察官
　　上　訴　人
　　即　被　告　甲○○
右上訴人等因被告妨害自由等案件，不服臺灣高雄地方法院九十一年度易字第九六四
號中華民國九十一年五月三十日第一審判決（起訴案號：臺灣高雄地方法院檢察署九
十年度偵字第二二九０五號），提起上訴，本院判決如左：
      主  文
上訴駁回。
      事  實
一、甲○○於民國（下同）九十年五月二十五日駕駛自用小客車跟隨旅行團前往大霸
    尖山旅遊，於同年月二十七日下午七時許回程途中，行經新竹市○○鎮○○路新
    竹客運竹東站，見同團由大立通運有限公司（下稱大立通運公司）司機乙○○駕
    駛之大客車停放路旁，覺得有異，便趨前查看，發現司機乙○○不在車上，搭乘
    該大客車之團員向其反應司機乙○○駕駛態度不佳，使團員受驚嚇，且棄團員不
    顧擅自下車用餐，甲○○遂在路旁以電話向大立通運公司要求更換司機，適乙○
    ○用餐完畢上車後將大客車車門關上，又拒絕更換司機之要求，車上團員因而情
    緒不滿，紛紛往駕駛座方向前進，並與乙○○起爭執，甲○○在大客車外目睹上
    情，立即打開該車駕駛座旁之車門，要求乙○○下車，但乙○○不予理會，甲○
    ○遂與其他不詳姓名團員三、四人，共同基於妨害自由之犯意聯絡，以強行拉扯
    乙○○身體之強暴方式，聯手強拉乙○○下車，而使乙○○行無義務之事。
二、案經乙○○訴由臺灣高雄地方法院檢察署檢察官偵查起訴。
    理  由
一、訊據上訴人甲○○（下稱被告）對於右揭強拉告訴人乙○○下車之事實，固供認
    不諱，惟矢口否認有何妨害自由之犯行，辯稱：團員係想把車上裝備拿下來，伊
    怕乙○○危害車上旅客之安全，才拉下乙○○云云。
二、惟查：
  (一)被告於檢察官偵查中供稱：打電話給他老闆要求更換車子及司機，但告訴人不願
    意，所以我們幾個人強拉他下車。我有參與，約三、五人拉他等語（見偵查卷第
    十頁）。於原審法院亦供稱：乙○○之駕駛態度不好，當時車上團員都想下車，
    告訴人還將車門關上，我才上前打開駕駛座旁的車門，打開後我有叫告訴人自己
    下車，但告訴人不肯，我就與其他不詳姓名團員三、四人共同強拉告訴人，最後
    告訴人是被我們拉著走下車等語，核與告訴人乙○○於原審法院指訴之情節相符
    （見原審卷第十五頁），並經證人即旅行團團員蔡政達於原審證稱：「我看見被
    告拉告訴人的手，告訴人被拉著走下車，當時車上也有人在推告訴人下車」（見
    原審卷第十六頁）等語屬實。
  (二)證人即旅行團團員於本院調查時證稱：我們一上車要去大霸尖山時司機之情緒就
    不穩，一直罵髒話，回來的時候他開車的行為讓我們很害怕，開很快等語。證人
    柯信政（即大立通運公司之實際負責人）於本院調查時證稱：他（指乙○○）的
    服務態度不好等語。證人即柯信政之妻陳吉惠於本院調查時亦證稱：被告有向我
    們抱怨司機駕車不好等語（見本院卷第三十七頁、第九十頁、第一０七頁），足
    徵本案係起因於告訴人乙○○開車態度不佳所引起無訛。
  (三)按刑法上共同正犯之犯意聯絡，並不限於事前有所謀議，即僅於行為當時有共同
    犯意之聯絡者，亦屬之；且其表示之方法，亦不以明示通謀為必要，即相互間有
    默示之合致，亦無不可，此有最高法院八十一年度臺上字第六七六五號刑事判決
    意旨可資參照。被告於不詳姓名團員三、四人推擠告訴人乙○○下車之際，亦出
    手拉扯告訴人，顯見被告與不詳姓名團員三、四人間就妨害告訴人乙○○自由之
    犯行，有犯意聯絡及行為分擔。
  (四)告訴人乙○○當時並無駕車離去之情事，此為被告所不否認之事實，則當時危害
    顯未發生，而被告當當時已打開車門，團員已得以下車，被告實無強拉告訴人乙
    ○○下車之必要，客觀危害既未發生，被告此部分所辯係其個人主觀之虞慮，難
    為其有利之認定。
  (五)證人蔡政達事後於本院調查時證稱：是乙○○自行從駕駛座下車云云，核與其於
    原審所證不符，亦與被告於檢察官偵查中及原審調查時所自白不符，顯係事後迴
    護之詞，不足採為被告有利之認定。再者，被告聲請傳喚之證人陳堯治於本院調
    查時證稱：不知道被告與告訴人發生衝突之事。證人張雅君、陳苾慧之證詞亦無
    關於被告未拉乙○○之證述。另證人即警員范韶智、吳家良於本院調查時亦證稱
    ：我們到時他們已經在協調，之前的事我們不清楚等語（見本院卷第三十五頁以
    下、第九二頁第一行），是渠等所證均難為被告有利之認定。
    綜上所述，被告所辯委無可採，其犯行已堪認定。
三、核被告以有形之力強拉施強暴之方式，強使告訴人乙○○離開駕駛座而下車，行
    無義務之事之所為，係犯刑法第三百零四條第一項之以強暴使人行無義務之事之
    罪。被告與不詳姓名團員三、四人間就上開犯行有犯意聯絡與行為分擔，為共同
    正犯。
四、原審因而適用刑法第二十八條、第三百零四條第一項、第四十一條第一項、罰金
    罰鍰提高標準條例第一條前段、第二條之規定，審酌被告不依法定、理性方式解
    決紛爭，竟出手強拉告訴人下車，迫使告訴人行無義務之事，妨害告訴人之人身
    自由，惟念犯罪情節尚屬輕微，且犯後坦認犯行，告訴人駕車態度不佳為事件發
    生之起因等一切情狀，量處拘役三十日，並諭知如易科罰金以三百元折算一日。
    經核原判決認事用法並無違誤，量刑亦稱允當，被告上訴意旨指否認犯行，檢察
    官循告訴人之請求聲明上訴，認此部分量刑太輕，摘原判決不當，均無理由，應
    予駁回。
五、公訴意旨另以：被告與其他不詳姓名團員數人基於傷害犯意之聯絡，共同毆打告
    訴人，致告訴人受有下顎部皮下瘀血、前額部腫脹、右前胸、左下胸部廣範圍皮
    下瘀血、背部廣範圍皮下瘀血六處、左小指掌關節部皮下瘀血等傷害，因認被告
    另涉有共同傷害罪嫌云云。訊據被告則否認有何傷害犯行，辯稱：我只有在大客
    車外拉告訴人下車，沒有出手毆打告訴人等語。按犯罪事實應依證據認定之，無
    證據不得推定其犯罪事實，刑事訴訟法第一百五十四條定有明文。又認定犯罪事
    實所憑之證據，雖不以直接證據為限，間接證據亦包括在內；然而無論係直接或
    間接證證，其為訴訟上之證明，須於通常一般之人均不致有所懷疑，而得確信其
    為真實之程度者，始得據為有罪之認定。再者，告訴人之告訴係以使被告受刑事
    訴追為目的，是其陳述是否與事實相符，仍應調查其他證據以資審認，此有最高
    法院五十二年台上字第一三００號、七十六年度台上字第四九八六號判例可資參
    照。經查：告訴人於原審法院陳稱：我在竹東下車吃飯，回來車上時有一名謝姓
    女子對我破口大罵要我請客，我不肯，就有三、四名男乘客上前打我，我在車上
    被打時被告不在場等語（見原審卷第三十二頁）。其於本院調查時亦陳稱：在車
    上被打時，被告沒有參加等語（見本院卷第三十二頁），雖其事後又陳稱：被打
    （指在車外第二次被毆）時，被告從後面毆打，當時有六、七人打我；是在警員
    到場時被打云云。惟當時既有六、七人在場，且依告訴人乙○○所述，被告係自
    其後方毆打，被告既在告訴人乙○○後方，則告訴人乙○○既無從目睹，又如何
    能知悉係遭被告所毆打，是其所述顯然可疑。何況其於檢察官偵查中及原審調查
    審理時，均未指稱其下車後亦有被毆打之情事，是其於本院調查時指稱下車後亦
    有被毆云云，亦非無疑。且證人張雅君、陳苾慧、陳堯治於院調查時亦均證稱：
    未目睹被告毆打乙○○。而依告訴人乙○○於原審所述，其係於用餐完畢上車後
    ，與車上團員發生爭執，突然遭車上數名團員圍毆，當時被告既在車外，殊難謂
    其與車上團員就傷害告訴人乙○○之傷害犯行有犯意聯絡。至證人王志庸於本院
    調查時雖證稱：伊確實有載告訴人乙○○去看醫生等語。縱令屬實，惟此僅能證
    明告訴人乙○○有受傷之情事而已，不能證明係遭被告所毆打。綜上所述，本案
    僅能證明被告僅有出手強拉告訴人下車之強制犯行，並無確切證據足以證明被告
    亦有參與共同傷害告訴人之行為，本院亦查無其他積極證據足資證明被告確有公
    訴人所指之傷害犯行，被告被訴傷害罪嫌不能證明，原判決因而敘明此部分本應
    為無罪之諭知，惟公訴意旨認此部分與前開有罪部分有牽連犯之裁判上一罪關係
    ，爰不另為無罪之諭知，經核與法並無不合，檢察官仍循告訴人乙○○之請求聲
    明上訴，指摘原判決不當，為無理由，應予駁回。
六、告訴人乙○○請求檢察官上訴意旨雖又以被告另涉嫌強制其書立同意書，負擔全
    部乘客膳食費，此部分亦有妨害其自由之罪嫌，乃原審亦漏未判決，亦有違誤云
    云。惟告訴人乙○○此部分告訴，業經檢察官於起訴書內敘明並無證據足以證明
    告訴人乙○○係在被告與不詳姓名之人共同控制其行動自由下所簽，爰不另為不
    起訴處分，有起訴書在卷可憑，且告訴人乙○○於本院調查時亦陳稱：同意書是
    一位姓許的女人寫好拿給我簽等語（見本院卷第三十三頁），而證人即旅行團之
    團員蔡政達於本院調查時證稱：寫同意書時我人有在旁，他們雙方都有看過等語
    （見本院第七十三頁），是並無確切之證據足以證明被告有強制告訴人乙○○書
    立同意書，檢察官就此部分既未起訴，又無確切之證據足以證明被告涉有此部分
    之犯行，原審因而未予審究，於法並無不合，檢察官循告訴人乙○○之請求聲明
    上訴，指摘原判決此部分不當，亦屬無理由，應予駁回。
據上論結，應依刑事訴訟法第三百六十八條，判決如主文。
本案經檢察官郭振昌到庭執行職務。
中    華    民    國        九十一      年      十      月     十七     日
                              臺灣高等法院高雄分院刑事第四庭
                                  審判長法官  蕭權閔
                                        法官  陳啟造
                                        法官  李嘉興
右正本證明與原本無異。
不得上訴。
                                      書記官  呂素珍
中    華    民    國        九十一      年      十      月    二十一    日
附錄：本判決論罪科刑法條：
刑法第三百零四條第一項
以強暴、脅迫使人行無義務之事或妨害人行使權利者，處三年以下有期徒刑、拘役或
三百元以下罰金。
                                                                      Ｈ
